臺灣高等法院民事判決
110年度家上字第1號
上  訴  人  甲○○
訴訟代理人  熊賢安律師
            連鳳翔律師
複 代理 人  連怡婷律師
被 上訴 人  乙○○
訴訟代理人  龔君彥律師
上列當事人間請求離婚等事件，甲○○對於中華民國109年10月26
日臺灣臺北地方法院108年度婚字第344號、108年度家親聲字第3
57號第一審判決提起上訴，本院於111年9月13日言詞辯論終結，
判決如下：
    主  文
上訴駁回。
兩造回復共同生活前，兩造未成年子女丙○○（民國○○○年○月○○日
生）、丁○○（民國○○○年○月○○日生）之權利義務行使或負擔，均
由兩造共同任之；並由乙○○擔任前開兩名未成年子女之主要照顧
者；甲○○與前開兩名未成年子女之會面交往方式如附表所示。
甲○○自上開第二項判決確定之翌日起至前開兩名未成年子女成年
之日止，應按月於每月十日前，給付乙○○前開兩名未成年子女扶
養費每人新臺幣貳萬元。如有遲延一期給付時，其後六期視為亦
已到期。
第二審訴訟費用由上訴人負擔。
    事實及理由
、按當事人就家事訴訟事件與家事非訟事件之終局裁判聲明不
    服者，除別有規定外，適用上訴程序。又家事訴訟事件，除
    本法別有規定者外，準用民事訴訟法之規定，此觀家事事件
    法第44條第1 項、第51條規定即明。查上訴人甲○○（下稱其
    名）於原審起訴（案列原法院108年度婚字第344號）請求離
    婚，及請求酌定兩造所生雙胞胎未成年子女丙○○、丁○○（均
    為民國000年0月00日生，下稱丙○○等2人）權利義務之行使
    負擔；被上訴人乙○○（下稱其名）亦於原審聲請酌定丙○○等
    2人權利義務之行使負擔及給付扶養費（案列原法院108年度
    家親聲字第357號）。原審經合併審理後，駁回甲○○離婚之
    請求，並酌定丙○○等2人權利義務之行使及負擔，及命甲○○
    給付丙○○等2人扶養費，甲○○就其敗訴部分不服，提起上訴
    ，甲○○係對於原審判決中關於家事訴訟與非訟事件均聲明不
    服，自應全部適用上訴程序。
、甲○○部分：
㈠、起訴主張：兩造於103年9月4日在大陸地區結婚，育有未成年
    子女丙○○等2人。乙○○原為大陸地區人民，與伊結婚後，已
    於110年9月11日在臺灣地區設有戶籍，並配賦有國民身分證
    號碼。兩造婚後同住過大陸地區及臺灣地區，惟乙○○於106
    年10月8日與伊同住上海蘇州時，明知伊右膝骨折，已無力
    照護當時年僅1歲有餘之丙○○等2人，猶惡意遺棄伊及幼子自
    行離家。乙○○復因極為看重金錢，於107年6、7月間，為求
    能多賺錢以供己花用滿足物欲，竟於深夜拋夫棄子，獨自前
    往速食店上大夜班，引發家庭衝突，致伊不得不將原本與爺
    爺戊○○同住於○○市○○區○○路00巷00弄0號3樓（下稱文山處所
    ）之丙○○等2人，送往奶奶己○○之雲林住處。乙○○明知上情
    ，竟無端對伊及己○○提告興訟，兩造關係至此決裂，分居迄
    今已逾4年有餘，伊並對乙○○教養照護丙○○等2人之方式甚不
    認同。乙○○早有離婚之意，僅係因心有未甘致使兩造未能協
    議離婚，足認兩造之婚姻有難以維持之重大事由，且可歸責
    於乙○○。丙○○等2人自幼即由伊照料，伊可提供完好之居住
    環境與生活條件，考量子女之最大利益及意願，應由伊繼續
    照顧及擔任親權人，至扶養費部分，除應由兩造各自負擔丙
    ○○等2人同住或會面交往時之生活費用外，伊並自願單獨承
    擔如附件所示事項之費用。爰依民法第1052條第2項、第105
    5條第1項、第5項、第1084條第2項、第1116條之2等規定，
    求為准兩造離婚；丙○○等2人權利義務均由伊行使及負擔之
    判決。
㈡、對乙○○請求之答辯：
　　乙○○不適於擔任丙○○等2人之監護人，但伊同意乙○○僅須負
    擔於會面交往時所應支付之丙○○等2人生活費，且附件所示
    事項之費用均由伊單獨負擔等語。
、乙○○部分：
㈠、對甲○○起訴之答辯：
　　伊不否認兩造間確因長期分居而有難以維持婚姻之重大破綻
    事由存在，惟此實係肇因於甲○○婚後不斷外遇且無故拒絕與
    伊同居所致，甲○○為有責之一方，不得訴請離婚。
㈡、請求主張：
　　兩造分居不繼續共同生活迄今已逾4年，甲○○曾未經伊之同
    意，擅將丙○○等2人送往雲林，又隱瞞丙○○等2人實際所在處
    所，致伊僅能透過視訊方式探望丙○○等2人，甚至進而封鎖
    伊之微信、電話等聯絡管道，剝奪伊與丙○○等2人之聯繫機
    會，顯不適於擔任親權人，為此提出聲請，並聲明：⒈丙○○
    等2人權利義務之行使及負擔由乙○○單獨任之。⒉甲○○應自聲
    請狀繕本送達之翌日即108年6月12日起，按月給付丙○○等2
    人扶養費各2萬5,000元，直至丙○○等2人成年之日止，如有
    一期遲延給付，其後6期視為均已到期。
、原審判決駁回甲○○離婚之請求，並酌定兩造回復共同生活前
    ，對未成年子女丙○○等2人權利義務之行使及負擔由乙○○任
    之，並命甲○○給付丙○○等2人扶養費，甲○○不服，提起本件
    上訴，並聲明：㈠、原判決廢棄；㈡、請准兩造離婚；㈢、兩
    造所生未成年子女丙○○等2人權利義務之行使及負擔由甲○○
    單獨任之；㈣、兩造各自負擔與丙○○等2人同住或會面交往時
    之生活費用。乙○○則答辯聲明：上訴駁回。
、兩造於103年9月4日在大陸地區結婚，於104年2月26日在臺灣
    地區辦理結婚登記，育有未成年子女即雙胞胎兄弟丙○○等2
    人；兩造婚後原本同住上海，嗣因乙○○懷孕來台養胎而與甲
    ○○之父戊○○同住文山處所，兩造之後於106年8月16日帶同丙
    ○○等2人前往上海蘇州同住；乙○○曾於同年10月8日一度離開
    蘇州住所為期約一個月，丙○○等2人則由戊○○及甲○○之胞妹
    柴○○前往大陸帶回臺灣並在文山處所同住照顧；其後乙○○再
    度來台與甲○○同住文山處所，並於107年7至8月間返回大陸
    東北老家，於107年10月23日再度來台後，即獨自居住於戊○
    ○所有另一民生社區房屋（下稱民生社區處所），丙○○等2人
    與戊○○、甲○○同住文山處所，並由戊○○、甲○○負擔丙○○等2
    人之全部扶養費用；乙○○曾於108年2月間，在摩斯漢堡店木
    柵地區之政大指南分店上大夜班，甲○○則於108年2月25日將
    丙○○等2人送往其母親己○○位於雲林住處；乙○○並曾前往雲
    林探視丙○○等2人且借用己○○車輛使用；乙○○於108年4月16
    日向原法院對己○○及甲○○聲請交付子女及酌定親權後，兩造
    即未曾再共同居住至今，乙○○並於108年6月11日遷出文山處
    所，丙○○等2人則於同年9月1日自雲林返回文山處所與甲○○
    、戊○○同住；兩造於本案訴訟期間，乙○○每個月共有3個週
    末會將子女帶回會面交往及同住，並自行負擔此段期間內之
    費用等事實，為兩造所不爭執（見本院卷二第244至245頁）
    ，並有財團法人海峽交流基金會核驗之公證書、戶籍謄本（
    現戶全戶）、乙○○之電子郵件寄送明細、乙○○與己○○之LINE
    對話記錄、臺北○○○○○○○○○108年12月3日北市安戶資字第108
    6013664號函附戶籍資料、內政部移民署108年12月5日移署
    資字第1080138430號函附兩造入出國日期紀錄及申請在台居
    留資料、乙○○之身分證影本（家親聲卷一第19至24頁、第41
    至45頁、第107至109頁、卷二第15至30頁、家暫卷第167至1
    69頁、婚字卷第131至144頁、本院卷一第463頁），此部分
    事實明確，可以認定。
、關於兩造離婚部分：
　　甲○○主張乙○○明知其在大陸地區已骨折受傷，猶惡意遺棄伊
    及稚齡幼子離家出走，復因個人物欲而極為看重金錢，不惜
    拋夫棄子深夜外出打工，又對伊及伊母親興訟提告，伊甚不
    認同乙○○教養子女之方式，致使兩造婚姻關係存有重大破綻
    而難以回復，且均係可歸責於乙○○之事由所致。惟為乙○○所
    否認，並以前揭情詞置辯。經查：
㈠、按民法第1052條第2項規定有同條前項以外之重大事由，難以
    維持婚姻者，夫妻之一方得請求離婚。但其事由應由夫妻之
    一方負責者，僅他方得請求離婚。婚姻係一夫一妻為永久經
    營共同生活，使雙方人格得以實現與發展之生活共同體，是
    夫妻間自應相互尊重，協力保持婚姻共同生活之圓滿、安全
    及幸福並增進彼此情感之和諧。而上開條文所謂「（前項以
    外之）重大事由」，乃指婚姻是否已生破綻而無回復之希望
    ，並從主觀上即當事人是否已喪失維持婚姻意願，及客觀上
    難以維持婚姻之事實，是否已達於倘處於同一境況，任何人
    均將喪失維持婚姻意願之程度。再依同項但書之規定，重大
    事由應由夫妻之一方負責者，僅他方得請求離婚。故無責之
    一方得請求離婚，固無疑義，至若夫妻雙方均為有責時，有
    責程度較重之一方自無許其向責任較輕之他方請求離婚之餘
    地。
㈡、甲○○主張乙○○明知伊在大陸地區發生右膝骨折，無力獨自照
    護當時年僅1歲有餘之丙○○等2人，竟惡意遺棄伊及幼子，自
    行離家出走云云，並提出其就醫時之醫療單據照片、乙○○於
    106年10月8日離家出走過程錄影光碟及文字說明為證（見本
    院卷一第485至490頁）。而乙○○固不否認其確有於甲○○負傷
    之際離家出走，惟抗辯：伊當時係因見甲○○手機內所儲存與
    公司已婚之女員工張轟磊之性愛影片，要求甲○○應開除該名
    女員工，竟遭甲○○出手攻擊且趕出門外，伊一時氣憤難抑，
    始離家冷靜，並非惡意遺棄甲○○或幼子等語。依乙○○所提出
    其與戊○○之WeChat對話記錄，乙○○確有將甲○○與不知名女性
    赤裸下半身相疊之截圖照片轉傳予戊○○，並告知戊○○：「他
    腿壞了，還亂搞，我把這些圖片把不該看的拆掉了，這幾個
    圖片爸爸看到就明白了，視頻就不發了」等語（見本院卷一
    第189至191頁、第547頁），參以甲○○於本院審理時並不否
    認上開對話記錄及照片均為真正（見本院卷第二第174頁）
    ，參諸甲○○於乙○○發現其與其他女子有不正常曖昧交往而質
    問時，僅回覆乙○○：「找小姐按摩服務。很正常。沒有上床
    。按摩而已。」等語（見本院卷一第201頁），堪認甲○○亦
    不否認其與其他女性確有親密接觸之照片，且認為與其他女
    子之親密接觸並無不妥，則乙○○抗辯其係因見甲○○手機內所
    儲存與其他女性之性愛影片而深受打擊，始憤而離家等語，
    可以採信。甲○○婚內出軌不忠在先，自屬可受歸責之一方，
    而乙○○親睹甲○○與其他女子發生性行為之影像畫面，對乙○○
    不啻為人生重大打擊，自不能僅因乙○○於甲○○負傷之際離家
    出走冷靜，即遽認乙○○就此有何可歸責之事由。甲○○反以此
    主張係因乙○○離家出走惡意遺棄，且造成兩造婚姻關係之破
    綻云云，顯屬倒果為因，不足憑採。
㈢、甲○○又主張：因乙○○極重金錢，不惜深夜拋夫棄子外出打工
    ，引發家庭衝突，甚至進而對伊及伊母己○○提告，伊並對丙
    ○○等2人遭乙○○所屬之教會視為二等教友之教養方法甚為不
    滿，故乙○○應為兩造婚姻破綻發生之主因云云，惟均為乙○○
    所否認。經查：
　⒈依兩造各自於本院審理時所述情節，兩造自小生活環境及家
    庭經濟狀況確實相差懸殊：甲○○出身司法名門望族，家中經
    濟條件甚為優渥，乙○○則係來自中產階級家庭，經濟狀況普
    通，是兩造對金錢之使用或存款之安全感等個人經濟觀念勢
    必存有相當程度之差距。乙○○固不否認戊○○先前確會金援日
    常開銷，但亦同時陳稱因戊○○給的錢不夠，而曾在購物時身
    上金錢不足，致遭收銀員收回物品不能結帳，伊當時就想，
    伊要出去賺錢，不能總是成為伸手要錢的人等語（見本院卷
    一第345頁），參以甲○○所整理其於105年1月20日至110年3
    月12日此段期間內所代為支付之信用卡費用、或匯款（包含
    戊○○匯款在內）予乙○○之金錢明細，加總換算後約為96萬7,
    374元左右（72萬2,597.85元＋24萬4,776元＝96萬7,373.85元
    ，元以下四捨五入），縱加計乙○○家人旅遊費2萬1,288元，
    將近5年之期間內仍未超出百萬元，此有甲○○自行製作之明
    細表格在卷為憑（見本院卷一第293至295頁），是以該段期
    間內之家用金錢總額、該段時期之平均國人生活水準、以及
    使用該家用金之人數至少包含乙○○及子女等3人以上而言，
    客觀條件上亦難稱寬裕。是乙○○抗辯：其係因家用不足，且
    不願再伸手向甲○○父親戊○○索討生活費用，始會開始外出工
    作賺錢等語，即非不能採信。甲○○空言主張係因乙○○極為看
    重金錢，個人物欲甚高，始會深夜外出打工云云，應非事實
    。
　⒉甲○○又主張：乙○○故意去找大夜班的工作，讓小孩晚上找不
    到媽媽，心態自屬可議云云（見本院卷一第425頁），惟乙○
    ○對此則反駁陳稱：「誰會喜歡上大夜班，是因為我公公擋
    了我多少的工作，都是我自己刷信用卡回大陸」等語（見本
    院卷一第428頁），可見兩造對乙○○是否應外出工作，以及
    乙○○究竟應以何種方式外出工作賺取生活所需等生活議題，
    確實各自堅持己見。然夫妻間對於配偶之一方應否外出工作
    或工作條件如何決定等事項發生爭執歧見，核屬夫妻相處生
    活瑣事，尚能透過夫妻間之妥善溝通協調而加以解決，客觀
    上並非必然均會對婚姻家庭生活之重要基礎造成影響，甲○○
    尚不得以其個人之主觀感受及認識，任意指摘乙○○上大夜班
    工作之行為於客觀上已構成婚姻之破綻。
　⒊再者，有關甲○○為免丙○○等2人因乙○○深夜外出工作在家哭鬧
    ，以致影響父親戊○○之生活作息，進而引發祖孫間之親子衝
    突，遂將丙○○等2人送往其母親己○○位在雲林住處，立意雖
    非不良，但甲○○將丙○○等2人送往雲林前並未事先知會或徵
    詢乙○○意見之作法，非但有失對乙○○母親身分之尊重，也侵
    害乙○○對丙○○等2人親權之行使。此要不因乙○○事後曾在雲
    林借用奶奶己○○車輛探視丙○○等2人所得抹消。又丙○○等2人
    係自108年2月起迄至同年12月止此段期間內均與奶奶己○○同
    住，此有原審家事事件調查報告在卷可稽（見家親聲卷一第
    159頁），並為兩造所不否認（見家親聲卷一第225頁），而
    於丙○○等2人在雲林與己○○同住期間，甲○○或己○○之通訊軟
    體先後將乙○○加為黑名單而無法視訊通話，己○○亦表示不能
    告知孩子之所在地（即雲林住處地址），要看或帶走孩子要
    跟甲○○說等語，經乙○○先後於108年3月6日、8日、10至14日
    ，密集且頻繁寄發電子郵件予甲○○表示自己亟欲與丙○○等2
    人取得聯繫機會，復於108年3月11日以電子通訊軟體聯繫甲
    ○○詢問為何己○○未能讓其觀看丙○○等2人之視頻及擔心之意
    ，然均未獲甲○○或己○○之善意回應，有兩造間通訊翻拍照片
    在卷可憑（見家親聲卷一第43至49頁），乙○○始於108年4月
    16日向原審法院提出聲請酌定親權及交付子女，此有原審法
    院蓋印於家事聲請狀上之收文章戳可憑（見家親聲卷一第7
    頁）。乙○○既係因自己與未成年子女丙○○等2人間之聯繫交
    往機會遭到惡意阻斷，因之訴請法院訴請交付子女及酌定親
    權，非惟為人倫之常，且係利用正當法律程序行使對於丙○○
    等2人之權利，尚難以此推認乙○○係惡意興訟而有強烈意欲
    與甲○○離婚之心意。甲○○主張乙○○上開行為使兩造關係決裂
    而造成婚姻之重大破綻，且可歸責云云，仍無可取。
　⒋甲○○再以乙○○要求預先強分戊○○之身後家產，有違人倫孝道
    ，又將伊的小孩送去教會當受人接濟的二等教友，伊甚不認
    同乙○○之教育方法云云。惟查：
　⑴依兩造間107年4月間之WeChat聊天記錄，乙○○在甲○○提及「
    所有人都死光了，錢就是○○的」、「我不要我孩子吃苦」等
    語時，已表明：「爸爸的錢也拿不出來，所以別作夢了，老
    是這種想法，有能力自己賺，老想老爸的錢幹嘛，我們不要
    」、「讓他們自己奮鬥」等語（見家親聲卷一第55頁），又
    乙○○於107年9月14日所寄予甲○○之電子郵件，內載：「……，
    要不這樣吧，我們四口人回佳木斯吧，你我各找一份工作，
    那邊花銷低，……我覺得不要在依靠爸爸了，爸爸太可怕了，
    他的錢不好花，給我都不敢用，上次說我們試管說孩子都跟
    我們沒關係了，兩天不吵三天必吵鬧，快把人折騰出精神病
    了……」等語，暨乙○○於107年11月21日所寄送予甲○○之電子
    郵件，上載：「我們娘仨和你在一起生活吧，……孩子真的需
    要爸爸和媽媽雙親在身邊長大，我們金錢給不了他們，至少
    我們從小給他們父愛母愛，讓他們有一個健全的人格。」、
    「……，如果你真為了孩子未來好，我們一家四口就回大陸生
    活吧！讓孩子有爸有媽，世界上很多人都是靠自己去養育自
    己的孩子和老人」等語（以上見家親聲卷一第25至27頁），
    非但未見乙○○有何覬覦戊○○財產之念想，反而係於甲○○對於
    其父未來財產之分配有所期待及預想時，再三苦勸甲○○共尋
    開銷較低之生活地點，並表明願夫妻兩人合力經營家庭生活
    並養育丙○○等2人，勿倚靠戊○○或他人等語。甲○○抗辯乙○○
    強逼伊向戊○○提議要分家產而有失孝道云云，難以採信。
　⑵乙○○因接受基督教信仰之緣故，帶同丙○○等2人前往教會參與
    活動，核屬正常社會生活作息。乙○○固應於丙○○等2人在教
    會與其他教友互動時，妥善照護丙○○等2人，但並不表示丙○
    ○等2人即應受絕對保護而完全不能面對任何人際互動之挑戰
    。甲○○泛言丙○○等2人因未繫上安全帶而遭其他教友趕下車
    ，但其他同未繫安全帶之小朋友則不需下車，或其曾因丙○○
    等2人在教會遭其他教友小孩毆打而報警處理各云云，經核
    均屬丙○○等2人在教會活動中與其他教友之具體互動情形，
    核與乙○○如何教養丙○○之方法無關，不能此反指乙○○疏於照
    顧丙○○等2人。甲○○進而以此主張兩造婚姻因此發生破綻云
    云，仍無可採。
㈣、兩造於本院審理時，均不否認自107年6月起長期分居至今已
    逾4年，並一致向本院陳明持續未再同居是發生在乙○○向甲○
    ○及其母親己○○提起交付子女及酌定親權之家事聲請之後的
    事情（見本院卷二第174至176頁）。足見兩造間之相處模式
    ，確與一般夫妻遇有困難互相體諒，且仍能共同協調及生活
    截然不同。衡諸夫妻之所以謂為夫妻，無非在於婚姻關係中
    ，相互扶持，甘苦與共；信諒為基，情愛相隨。苟夫妻間因
    各有堅持，久未共同生活，致感情疏離，互不聞問，而無法
    達成實質夫妻生活之婚姻目的；若謂該婚姻猶未發生破綻，
    其夫妻關係仍可維持，自與夫妻之道有悖，是兩造間之婚姻
    關係因彼此長期分居而惡化，並形成婚姻重大破綻之結果，
    堪以認定。而依甲○○於本院審理時陳稱：「在本案調解程序
    進行過程中，我的母親甚至為了這樣子還來跑法院參與調解
    ，我覺得這已經是到達我的極限了，所以我才請乙○○先行離
    開」等語（見本院卷二第175至176頁），足見兩造未繼續共
    同生活，確係出於甲○○單方拒絕乙○○所致。而乙○○之所以無
    法繼續與甲○○同居，復係起因甲○○主觀上不滿其對自己及母
    親己○○提出請求交付子女及酌定親權之司法聲請，又乙○○對
    甲○○及己○○聲請交付子女，則肇因於甲○○未告知乙○○，亦未
    經乙○○同意之情形下，擅將丙○○等2人帶至雲林，復阻撓乙○
    ○與丙○○等2人聯繫所致，乙○○向法院為上開聲請，顯係正當
    權利之行使，甲○○僅因乙○○依法行使訴訟上之權利，即悍然
    拒絕與其同居，自難認正當，乙○○依甲○○之要求而離去兩造
    同住處所，則難認有何可歸責之事由。就破綻事由之發生而
    言，兩造當初分居既係起因於甲○○無正當理由一意拒絕與乙
    ○○同住所致，即令兩造事後均以消極態度冷處理彼此之分居
    狀態，仍應認係一開始促成兩造分居狀態之甲○○可責性較高
    ，參以乙○○始終堅持表明其仍有為未成年子女丙○○等2人繼
    續維持婚姻關係之意願等語（見本院卷一第395頁），依前
    開說明，甲○○自無從依民法第1052條第2項規定請求判決與
    乙○○離婚。
、關於酌定親權部分：
㈠、按父母對於未成年子女權利義務之行使或負擔，於夫妻婚姻
    關係存續中，除法律另有規定外，由父母共同行使或負擔之
    ，父母對於未成年子女重大事項權利之行使意思不一致時，
    得請求法院依子女之最佳利益酌定之；父母不繼續共同生活
    達六個月以上時，準用民法第1055條、第1055條之1及第105
    5條之2規定，此觀同法第1089條第1項、第2項，第1089條之
    1規定即明。查，甲○○訴請裁判離婚雖無理由，惟兩造不繼
    續共同生活迄今已逾4年，兩造所生丙○○等2人復均係未成年
    人，因兩造對於丙○○等2人權利義務之行使及負擔協議不成
    ，是乙○○依上開規定請求法院予以酌定，即屬有據。
㈡、本件前因乙○○聲請定暫時處分而經原審囑託家事調查官進行
    調查，結果略以：丙○○等2人之主要照顧者及決策者皆為戊○
    ○、照顧形式類似隔代教養；戊○○受訪時易貶抑兩造之親職
    能力，加上其為甲○○之資源掌握者與丙○○等2人之照顧者，
    遇有丙○○哭泣相迫時，戊○○會順從、滿足其需求，變相提升
    親子系統中未成年子女之權利地位，造成家庭系統錯位，兩
    造對丙○○等2人之管教無效；戊○○曾因丁○○不服從管教時兩
    次施予責打，造成丁○○不安全感嚴重、稍遇挫折即狂烈哭泣
    且難以接受安撫、習以肢體攻擊表達恐懼與憤怒，影響丁○○
    身心甚鉅，丙○○等2人並因此習得以行為暴力解決問題，且
    經觀察發現均有從戊○○處學會罵髒話之言行；又戊○○貶低乙
    ○○之親職能力，並期望限制會面交往之方式及地點，乙○○則
    肯定戊○○之用心，僅認係方式錯誤，且對會面形式無限制；
    丙○○等2人因先前於108年2月間突然劇烈變動原已熟悉之居
    住環境及主要照顧者，甚至又未能與乙○○保持穩定會面，已
    造成丙○○等2人與乙○○間產生分離焦慮，進而可能已擴及與
    其他女性成人相處之情形，是經依訪查證據評估，認丙○○之
    情感依附對象為乙○○與戊○○，丁○○之心理依附對象則為乙○○
    ，結論則為兩造與戊○○固均傾盡心力照顧丙○○等2人，然因
    時代、成長背景迥異，照顧方式南轅北轍，經以未成年子女
    之年齡、照顧適配性與最佳利益，建議應由乙○○擔任丙○○等
    2人之親權人，有原法院家事事件調查報告在卷可稽（見家
    親聲卷一第251至286頁）。
㈢、本案上訴後，經本院再依甲○○之聲請，囑請程序監理人甲○○
    再次前往訪視以瞭解丙○○等2人之心理狀態、意願、目前受
    照顧狀況及與兩造間之互動情形，據程序監理人提出報告書
    說明略以：丙○○等2人為學齡前兒童，平日週間之日常物質
    生活不虞匱乏，戊○○對丙○○等2人之疼愛充分展現祖孫情感
    ，彼此互動關係親近，戊○○能細數與丙○○等2人之相處點滴
    ，丙○○等2人也能與戊○○有較多自然對話；雖戊○○作為甲○○
    父親之角色時較有權力、權威性，作為丙○○等2人祖父角色
    時則為疼愛之表現，但以戊○○之年齡及祖父身分，並就現階
    段及未來長期教養功能評估，戊○○所能發揮之教養功能有限
    。甲○○雖積極表達爭取對丙○○等2人親權之心意，但其作為
    丙○○等2人之父親，卻少能陳述彼此平日互動相處過程，且
    因丙○○等2人之日常規範、教養並非由甲○○本人執行參與，
    事務決定也都以戊○○意見為主，相對丙○○等2人對甲○○做為
    父親角色之描述也是少的。至於乙○○目前係透過週五晚間至
    週一早上（共計兩天兩夜）與丙○○等2人相處，時間雖不多
    ，但就現階段母職表現而言，乙○○能具體說出與丙○○等2人
    之互動及自己之教養態度，也有諮詢他人意見之行動力，丙
    ○○等2人與乙○○互動親近，也能聽從乙○○之行為規範指令，
    有助於丙○○等2人在安全依附關係及規範規則之建立。而甲○
    ○之原生家庭經濟條件佳，足以提供丙○○等2人任何超出基本
    所需之物質成就學費用，相較之下，如乙○○獨立照顧教養丙
    ○○等2人，勢必應思考除現有收入外，須尋得更穩定工作收
    入來源，以因應未來更多教育及生活費用支出，但優渥之經
    濟條件僅為優勢而非絕對條件，研究顯示單親家長透過政府
    、社區、親友等社會支持系統之協助，也能有助於生活及照
    顧品質之提升，加以兩造若能本於合作父母原則，任一方提
    供具有經濟或教養優勢資源給丙○○等2人，才是最佳利益；
    丙○○等2人與戊○○、乙○○均有情感依附，故建議有關丙○○等2
    人之親權，由甲○○、乙○○等2人共同行使，並由乙○○擔任主
    要照顧者，始為對未成年子女之最佳利益等情，亦有程序監
    理人甲○○所出具之111年3月1日書面報告在卷可稽（見本院
    卷二第3至29頁）。
㈣、是經本院綜審上情，並考量原審家調官訪視時未能親自訪談
    甲○○本人，且佐諸程序監理人甲○○於本院審理時又明白表示
    ，如兩造能以友善父母立場善意溝通，共同行使親權即非不
    可能，且以伊目前觀察到的現狀，兩造亦非不能溝通之狀態
    等語（見本院卷二第171至172頁），參以兩造分居迄今雖逾
    4年，然丙○○等2人於108年9月1日起自雲林返回文山處所後
    ，即能穩定與乙○○展開會面交往至今，可見兩造確均能為未
    成年子女之最佳利益考量而為理性和平相處，再斟酌前揭訪
    視及調查報告所載兩造之身心狀況、經濟能力、親職能力、
    居住環境、支持系統及教養子女之狀況，基於繼續性原則、
    主要照顧者原則及手足不分離原則，認於兩造回復共同生活
    前，對於丙○○等2人權利義務之行使負擔，由兩造共同任之
    ，並由乙○○擔任丙○○等2人之主要照顧者，較符合未成年子
    女之最佳利益。
、關於未成年子女會面交往方案部分：
㈠、按法院酌定、改定或變更父母對於未成年子女權利義務之行
    使或負擔時，得命交付子女、容忍自行帶回子女、未行使或
    負擔權利義務之一方與未成年子女會面交往之方式及期間、
    給付扶養費、交付身分證明文件或其他財物，或命為相當之
    處分，並得訂定必要事項；本章之規定，於父母不繼續共同
    生活達6個月以上時，關於未成年子女權利義務之行使負擔
    事件，準用之，此觀家事事件法第107條、第113條規定即明
    。
㈡、本件雖酌定未成年子女丙○○等2人權利義務行使或負擔，由兩
    造共同任之，並由乙○○擔任丙○○等2人之主要照顧者，惟會
    面交往乃基於親子關係所衍生之自然權利，不僅為未行使保
    護教養權之父或母之權利，更為未成年子女之權利，自應以
    子女之最佳利益為考量。為兼顧丙○○等2人日後人格及心性
    之正常發展及滿足其等孺慕之情，彌補其等先前未能同時享
    有完整父母親情關愛之缺憾，並使甲○○仍得與子女維持良好
    之互動，避免兩造因子女會面交往之事衍生爭執，自有酌定
    甲○○與丙○○等2人會面交往之必要。經考量兩造之意願及合
    理分配兩造於假期中與未成年子女相處培養親情之機會、避
    免干擾未成年子女生活作息及學習狀況，爰酌定兩造回復共
    同生活前，甲○○與丙○○等2人會面交往之方式及期間如附表
    所示。
、關於扶養費部分：
㈠、法院酌定父母對於未成年子女權利義務之行使或負擔時，得
    命未行使或負擔權利義務之一方給付扶養費，而法院命給付
    扶養費之負擔或分擔，得審酌一切情況，定其給付之方法，
    不受聲請人聲明之拘束，如法院命給付定期金者，得酌定逾
    期不履行時，喪失期限利益之範圍或條件，家事事件法第10
    0條規定甚明。
㈡、本件未成年子女丙○○等2人權利義務之行使負擔既由兩造共同
    任之，並由乙○○擔任主要照顧者，甲○○即應分擔未成年子女
    之生活費用。而甲○○曾留學美國，自稱在公司擔任管理職務
    ，自99年8月起之就業投保薪資在23,800元至36,300元不等
    ；乙○○在大陸地區曾從事教職及房地產工作，目前從事直銷
    、房仲等工作，有前開程序監理人報告書、兩造稅務電子閘
    門財產所得調件明細表、甲○○擔任龍委實業股份有限公司副
    總經理名片照片在卷可稽（見本院卷一第501頁、本院卷二
    第6至8頁、婚字卷第121至130頁），足見兩造均無不能扶養
    未成年子女之情形，參以甲○○於本院審理期間又表明願意單
    獨承擔丙○○等2人如附件所示事項之費用，以及兩造均有意
    願分擔未成年子女費用之意見，認兩造應負擔丙○○等2人扶
    養費用比例應以2：1為適當。復斟酌丙○○等2人均為6歲之兒
    童，佐以兩造均同意以行政院主計處所公布之108年度家庭
    收支調查其等所居住之臺北市平均每人每月消費支出為3萬0
    ,981元為扶養費用認定計算標準，認丙○○等2人每月生活所
    需之扶養費各以3萬元為適當，並由甲○○、乙○○以2比1之比
    例分擔，據此計算，甲○○每月所應分擔丙○○等2人之扶養費
    各為2萬元（計算式：3萬元×2/3＝2萬元）。爰命甲○○應自本
    件酌定未成年子女權利義務之行使或負擔之裁判確定翌日起
    至未成年子女分別成年之日止，按月於每月10日前，將未成
    年子女分擔扶養費各2萬元給付乙○○。又本件係命甲○○按月
    給付未成年子女之扶養費，此乃維持未成年子女生活所需之
    費用，其費用之需求係陸續發生，並非應一次清償或已屆清
    償期之債務而得命分期給付，性質上為定期金之給付，為確
    保丙○○等2人受扶養之權利，茲酌定甲○○應於每月10日前給
    付，並酌定1期逾期不履行時，其後之6期喪失期限利益，以
    維未成年子女之最佳利益。至於本件酌定未成年子女權利義
    務之行使或負擔之裁判確定前之扶養費分擔部分，因未成年
    子女權利義務之行使或負擔之人尚未確定，自無酌定之必要
    ，附此敘明。
、綜上所述，甲○○依民法第1052條第2項規定，請求判准兩造離
    婚，為無理由。原審就此部分為甲○○敗訴之判決，核無不合
    。甲○○上訴意旨指摘原判決此部分不當，求予廢棄改判，為
    無理由，應予駁回。另原審依民法第1089條之1職權酌定未
    成年子女權利義務之行使負擔及扶養費部分，由本院依職權
    變更如主文第2、3項所示，並依職權酌定甲○○得依附表所示
    之探視方式與期間與丙○○等2人會面交往。又關於酌定未成
    年子女權利義務行使及負擔、會面交往及扶養費等事件，屬
    家事非訟事件，法院本得斟酌一切情況，定符合未成年子女
    最佳利益之方式，不受當事人聲明之拘束，本院就此部分為
    變更，尚無廢棄原審此部分裁判之必要，附此敘明。
、本件事證已臻明確，兩造其餘攻擊或防禦方法，經本院斟酌
    後，認為均不足以影響本判決之結果，爰不予逐一論列，附
    此敘明。
、據上論結，本件上訴為無理由，依家事事件法第51條，民事
    訴訟法第449條第1項、第78條，判決如主文。
中　　華　　民　　國　　111 　年　　10　　月　　18　　日
                    家事法庭
                        審判長法  官 王怡雯
                              法  官 吳素勤
                              法  官 呂綺珍
正本係照原本作成。
如不服本判決，應於收受送達後20日內向本院提出上訴書狀，其
未表明上訴理由者，應於提出上訴後20日內向本院補提理由書狀
（均須按他造當事人之人數附繕本）上訴時應提出委任律師或具
有律師資格之人之委任狀；委任有律師資格者，另應附具律師資
格證書及釋明委任人與受任人有民事訴訟法第466 條之1第1項但
書或第2項所定關係之釋明文書影本。如委任律師提起上訴者，
應一併繳納上訴審裁判費。
中　　華　　民　　國　　111 　年　　10　　月　　19　　日
    　　　　　　　　　　　　　書記官 蔡宜蓁
附表：
甲○○與未成年之子女丙○○等2人會面交往之方式及期間：
一、丙○○等2人就讀小學以後至其年滿16歲之前：
㈠、定期探視：
    每月2次在不影響學業原則下，於每月第1、3週之週六上午1
    0時起至週日下午5時止，由甲○○或其指定親人前往丙○○等2
    人所在之處所，接丙○○等2人外出，並由甲○○或其指定親人
    照顧至期間終了時，於期間終了時送回乙○○住處。
㈡、短期同居：
　　在不影響學業原則下，於每年寒假開始第2週週日上午10時
    起至該週週6晚上7時止；另於每年暑假開始第3週及第5週之
    週日上午10時起至該週週6晚上7時止，由甲○○或其指定親人
    前往丙○○等2人所在之處所，接丙○○等2人外出，並由甲○○或
    其指定親人照顧至期間終了時，於期間終了時送回乙○○住處
    。
㈢、節日探視：
  ⒈於奇數年之農曆大年初三上午10時起至初四晚上7時止，偶數
    年之農曆除夕上午10時起至大年初一晚間7時止，由甲○○或
    其指定親人前往丙○○等2人所在之處所，接丙○○等2人外出，
    並由甲○○或其指定親人照顧至期間終了時，於期間終了時送
    回乙○○住處。
  ⒉節日探視如與㈠定期探視、或㈡短期同居期間重疊，均不另補
    足。
二、丙○○等2人年滿16歲以後：
    於丙○○等2人年滿16歲後，兩造應尊重其個人之意願，由其
    決定會面交往之方式及期間。
三、甲○○得隨時為書信、電話、贈送禮物、交換照片及其他非
    會面式之交往。
四、除前述之會面交往期間及方式外，甲○○於不妨害子女之學
    業及生活作息，並於事先徵得乙○○之同意後，亦得增加或變
    更會面交往之方式及期間。
五、兩造不得有危害子女身心健康之行為。
六、兩造不得對子女灌輸反抗對造之觀念。